臺灣嘉義地方法院民事判決　　　　　　　 96年度訴字第355號
原　　　告　乙○○
訴訟代理人　丙○○
被　　　告　甲○○
訴訟代理人　陳昭峰律師
上列當事人間確認抵押債權不存在等事件，本院判決如下：
    主  文
原告之訴駁回。
訴訟費用由原告負擔。
　　事實及理由
一、原告起訴主張：
  (一)於民國八十四年間被告邀集原告在被告住家附近法拍標購田
    地，時值田地高價，數年後農田地狂跌，被告乃時常要求原
    告找人頭將狂跌之田地倒給銀行，因屢找不到人頭，被告才
    將之倒給原告。即至九十三年起至九十四年間，更至原告家
    中以恐嚇威脅手段要求原告購買，雙方乃於九十四年四月二
    十九日在嘉義市西區調解委員會成立調解（下稱系爭調解書
    ），由原告以新臺幣（下同）三百九十萬元向被告購買被告
    與原告共有坐落嘉義縣大林鎮○○段四一八、四一八之一、
    四一九、四二０及嘉義縣大林鎮○○段七六之三地號等五筆
    土地應有部分二分之一（下稱系爭五筆土地），並約定被告
    應即將系爭五筆土地辦理所有權移轉登記與原告，買賣價金
    則約定由原告於成立調解之日起十五年內給付，價金未給付
    前依未給付之金額按月息百分之零點二零五計算利息。又原
    告為擔保價金之給付，另提供嘉義縣民雄鄉○○段竹圍後小
    段二０八之一、二０八之四、二０八之十三、二０八之十九
    、二０八之二十、二０八之二一、二０八之二二等七筆土地
    （下稱系爭七筆土地）設定債權額三百九十萬元之抵押權登
    記。詎兩造成立調解並辦理抵押權設定登記後，被告竟違約
    拒絕支付依調解內容應平均負擔之稅金，並拒不辦理所有權
    移轉登記與原告，原告不得已於九十六年一月十三日委託楊
    勝夫律師，以九十六年度律函字第００三號通知解除買賣契
    約，並請協同辦理塗銷系爭土地之抵押權設定登記。查系爭
    七筆土地之抵押權設定登記係為保障被告與原告間土地買賣
    價金之給付，原告未曾積欠被告任何債務，兩造間買賣契約
    既因被告遲延一年六月有餘拒不辦理所有權移轉登記，經原
    告書面通知解除契約，買賣契約既經解除，則以抵押權擔保
    之價金債權自不存在，原告自得訴請確認抵押債權不存在並
    請求塗銷抵押權登記。
  (二)被告抗辯兩造成立之調解業經臺灣嘉義地方法院核定後有既
    判力，原告不得就買賣契約之訂定再為爭執云云。惟原告所
    主張者為以被告違約為由解除兩造依調解內容成立之買賣契
    約，並非否認依調解書成立之買賣契約，亦未對調解內容再
    為爭執，無所謂既判力之問題。
  (三)又被告抗辯本件買賣契約並未定給付之確定期限，原告於未
    定相當期限催告被告履行，而被告於期限內不履行前尚無契
    約解除權等語。惟依調解內容所示，原告為被告提供擔保標
    的設定抵押權登記後「應即」將土地辦理所有權移轉登記，
    依常理而言應係在一週至一個月內辦理完畢，然被告拖延達
    兩年以上，不得再主張兩造未約定給付之確定期限。並聲明
    ：確認被告就坐落嘉義縣民雄鄉○○段竹圍後小段二０八之
    一、二０八之四、二０八之十三、二０八之十九、二０八之
    二０、二０八之二一、二０八之二二等號土地，民國九十四
    年六月三十日嘉義市地政事務所林地字第０四八七六０號，
    所為權利價值新臺幣一千六百一十萬元，債權範圍一六一０
    分之三九０之抵押債權不存在，被告應將前開抵押權設定登
    記辦理塗銷。
二、被告則以：
  (一)原告之夫即訴外人丙○○先後於八十四年二月及六月間邀同
    被告，以每人先後各出資二百五十三萬六千元及一百三十八
    萬三千元，合計共五百零七萬二千元及二百七十六萬六千元
    ，向嘉義地方法院標得系爭五筆土地，因訴外人丙○○及被
    告均未具自耕農身份不得應買，乃依其提議並經原告同意以
    原告名義向法院標買，並為所有權登記。嗣經兩造同意以系
    爭五筆土地先後為嘉義市第四信用合作社（下稱四信）設定
    存續期間自八十四年四月七日至一百一十四年四月六日、擔
    保本金最高限額四百二十萬元，及存續期間自八十四年七月
    六日至一百一十四年七月五日、擔保本金最高限額二百一十
    四萬元之抵押權登記，以備不時之需，惟登記後原告夫婦二
    人未告知被告，即依最高限額向四信全額貸款，直至九十三
    年間被告得知上情向原告爭議，經協商後始於九十四年四月
    二十九日在嘉義市西區調解委員會調解成立。調解成立後，
    兩造因買賣標的所有權移轉登記所需負擔費用有爭議而稍有
    延宕，經被告一再催請原告始終不為辦理所有權移轉登記，
    被告乃委請陳昭峰律師分別於九十六年一月二日、同年月九
    日以九六峰（０一）字第０二０二號、九六峰（０一）字第
    ０九０一號函催告原告儘速辦理買賣標的所有權移轉登記，
    均經原告委由楊勝夫律師分別於同年月四日、同年月十三日
    以九六律字第００二號、九六律字第００三號函復「解除土
    地買賣之約定，並請塗銷抵押權設定登記」。然依系爭調解
    書之內容，兩造固約定「聲請人（即被告）願即將買賣標的
    所有權移轉登記予對造人（即原告）」，但並未定有給付之
    確定期限，被告並無遲延給付，且原告在未定期催告被告履
    行前尚無契約解除權。
  (二)又系爭調解書既經臺灣嘉義地方法院核定，就調解內容「兩
    造訂定『原告以三百九十萬元買受被告所有系爭五筆土地』
    之買賣契約」之訴訟標的而言，依鄉鎮市調解條例第二十四
    條第二項及民事訴訟法第四百條第一項規定已有既判力，兩
    造均不得就買賣契約之訂定再為爭執，原告表示解除經法院
    核定之買賣契約，並請求確認抵押債權不存在及塗銷已登記
    之抵押權顯無理由。並聲明：原告之訴駁回。
三、經查，被告將坐落嘉義縣大林鎮○○段418、418之1、419、
    420及大林鎮○○段76之3土地五筆應有部份以新台幣390萬
    元出售原告，原告應自94年4月29日起15年內給付價金，在
    價金未給付完畢前，應按月依未給付金額按月息百分之0.
    205計算之利息，於每月初給付之，以訖金給付完畢之日
    止。原告願提供系爭七筆土地應有部分，為被告設定390萬
    元抵押權，以擔保上開價金之給付，被告願即將買賣標地所
    有權移轉登記予原告，兩造於94年4月29日經嘉義市西區調
    解委員會調解成立，並經本院核定在案，此有調解書及土地
    登記簿謄本各一份在卷可憑，堪信為真實。
四、本件爭點在於被告是否拒不辦理所有權移轉登記予原告? 系
    爭買賣契約是否於原告發函通知被告時解除? 兩造各有前詞
    置辯，經查：
（一）按契約當事人之一方遲延給付者，他方當事人得定相當期
      限催告其履行，如於期限內不履行時，得解除其契約。民
      法第254條定有明文。
（二）兩造經調解成立買賣契約，於上開調解書第四項約定「聲
      請人（即被告）願即將買賣標的所有權移轉登記予對造人
      （即原告）」，但並未定有給付之確定期限，原告主張兩
      造於調解書核定後，被告施二年多，拒不辦理所有權移轉
      登記予原告云云，為被告所否認，原告未舉證已定期催告
      告被告履行，則原告所述是否真實，已非無疑。
（三）被告先於96年1月2日以96峰（01）字第0202號律師函催告
      原告儘速辦理所有權移轉登記，嗣原告於96年1月4日以律
      師函通知被告解除土地買賣之約定，互核前揭（二）之說
      明，則原告係接獲被告通知原告應儘速辦理所有權移轉登
      記之通知後，才通知被告解除買賣契約，並請求塗銷抵押
      權登記，則買賣契約亦不因原告發函通知被告而解除。
（四）復按「經法院核定之民事調解，與民事確定判決有同一之
      效力」，民事訴訟法第二百四十九條第一項第七款、鄉鎮
      市調解條例第二十四條第二項前段分別定有明文。經查，
      「被告將坐落嘉義縣大林鎮○○段418、418之1、419、
      420 及大林鎮○○段76之3土地五筆應有部份以新台幣390
      萬元出售原告，原告應自94年4月29日起15年內給付價金
      ，在價金未給付完畢前，應按月依未給付金額按月息百分
      之0.205計算之利息，於每月初給付之，以訖金給付完畢
      之日止。原告願提供系爭七筆土地應有部分，為被告設定
      390萬元抵押權，以擔保上開價金之給付，被告願即將買
      賣標地所有權移轉登記予原告」調解成立，並經本院核定
      在案，此有被告所提之嘉義市西區區公所調解委員會調解
      書附卷可證（見本院卷第六頁）。是本件既經調解成立並
      由本院准予核定，上開調解內容有既判力。縱使被告未移
      轉登記上開土地所有權予原告，亦係兩造就調解內容履行
      之問題，尚難以調解內容未履行，逕行通知被告解除買賣
      契約。
五、綜上所述，原告雖主張兩造調解成立後，被告拒不辦理所有
    權移轉登記予原告，惟未舉證供本院調查。且兩造之買賣契
    約未成期限，原告不僅未事先催告被告履行，竟於接獲被告
    通知辦理所有權移轉登記之律師函後，逕自發函通知被告解
    除買賣契約，則上開買賣契約並不因之而解除。從而，原告
    主張：確認被告就坐落嘉義縣民雄鄉○○段竹圍後小段二０
    八之一、二０八之四、二０八之十三、二０八之十九、二０
    八之二０、二０八之二一、二０八之二二等號土地，民國九
    十四年六月三十日嘉義市地政事務所林地字第０四八七六０
    號，所為權利價值新臺幣一千六百一十萬元，債權範圍一六
    一０分之三九０之抵押債權不存在，被告應將前開抵押權設
    定登記辦理塗銷，難謂正當，不應准許。
六、本件待證事實已臻明瞭，兩造其餘攻擊防禦方法及舉證，經
    本院斟酌後，認對判決之結果已不生影響，爰不一一詳為審
    酌，併此敘明。
七、據上論結，本件原告之訴為無理由，依民事訴訟法第78條，
    判決如主文。
中　　華　　民　　國　　96　　年　　9 　　月　　27　　日
　　　　　　　　      民一庭法　官　柯月美
以上正本係照原本作成。
如對本判決上訴須於判決送達後20日內向本院提出上訴狀。
中　　華　　民　　國　　96　　年　　9 　　月　　27　　日
                            書記官　林美足
